臺灣雲林地方法院民事判決　八十七年度訴字第五三五號
　　原　　　告　亥○○
　　訴訟代理人　汪玉蓮律師
　　　　　　　　蔡碧仲律師
　　　　　　　　吳碧娟律師
　　被　　　告　丙○○
　　　　　　　　地○○
　　　　　　　　宇○○
　　　　　　　　黃○○○
　　訴訟代理人　玄○○
　　被　　　告　辛○○
　　　　　　　　庚○○
　　訴訟代理人　壬○○
　　被　　　告　卯○○
　　　　　　　　乙○○
　　　　　　　　丁○○○○○
　　訴訟代理人　酉○○
　　被　　　告　寅○○
　　　　　　　　子○○
　　　　　　　　丑○○
　　　　　　　　午○○○
　　　　　　　　巳○○○
　　　　　　　　未○○○
　　訴訟代理人　甲○○
　　共　　　同
　　訴訟代理人　洪士凱律師
　　複　代理人　張智學律師
　　被　　　告　天○○　　　　.
　　右　一　人
　　訴訟代理人　戊○○　　　　.
　　　　　　　　己○○　　　　.
　　被　　　告　癸○○　　　　.
　　　　　　　　廖銘袚　　　　.
　　兼　右二人
　　訴訟代理人　戌○○　　　　.
　　被　　　告　宙○○　　　　.
　　　　　　　　辰○○○　　　.
　　右　一　人
　　訴訟代理人　申○○　　　　.
右當事人間請求分割共有物事件，經本院於中華民國九十三年十二月二十九日言詞辯
論終結，判決如左：
　　主　　　文
兩造共有坐落雲林縣莿桐鄉○○段三七九地號、地目建、面積０．０八六八公頃土地
；同地段三七九─八地號、地目建、面積０．００六六公頃土地；同地段三七九─九
地號、地目建、面積０．００六三公頃土地；同地段三七九─一０地號、地目建、面
積０．００七六公頃土地；同地段三七九─一一地號、地目建、面積０．０００一公
頃土地，以雲林縣斗六地政事務所民國九十三年十月二十三日之複丈成果圖所示方法
分割，即：
符號Ａ１部分面積０．０一二九公頃土地分歸被告辛○○、庚○○、丁○○○○○共
同取得，並按應有部分二０四一分之一一九六、二０四一分之四二０、二０四一分之
四二五比例保持共有。
符號Ａ２部分面積０．００三六公頃土地分歸被告丙○○取得。
符號Ａ３部分面積０．０一三六公頃土地分歸被告地○○、宙○○共同取得，並按應
有部分七九五分之一五五、七九五分之六四０比例保持共有。
符號Ａ４部分面積０．００八三公頃土地分歸被告天○○、黃○○○共同取得，並按
應有部分四八六分之二六０、四八六分之二二六比例保持共有。
符號Ｂ１部分面積０．００八八公頃土地分歸被告卯○○取得。
符號Ｂ２部分面積０．００三四公頃土地分歸被告辰○○○取得。
符號Ｂ３部分面積０．０一三一公頃土地分歸被告巳○○○、未○○○、午○○○共
同取得，並按應有部分各三分之一比例保持共有。
符號Ｂ４部分面積０．０一三一公頃土地分歸被告寅○○、丑○○、子○○、乙○○
共同取得，並按應有部分三六二五分之一一二五、三六二五分之一一二五、三六二五
分之一一二五、三六二五分之二五０比例保持共有。
符號Ｂ５部分面積０．００三五公頃土地分歸原告亥○○取得。
符號Ｂ６部分面積０．００三五公頃土地分歸被告戌○○取得。
符號Ｂ７部分面積０．００九三公頃土地分歸被告廖銘袚、癸○○共同取得，並按應
有部分九三七０分之二九三五、九三七０分之六四三五比例保持共有。
符號Ｂ８部分面積０．００三一公頃土地分歸被告宇○○取得。
符號Ｃ部分為道路，面積０．０一一二分歸兩造共同取得，並按兩造共有坐落雲林縣
莿桐鄉○○段三七九地號、地目建、面積０．０八六八公頃土地之原應有部分比例保
持共有。
兩造（被告庚○○、丁○○○○○、癸○○除外）共有坐落雲林縣莿桐鄉○○段三七
九─一三地號、地目建、面積０．０００二公頃土地；同地段三七九─二０地號、地
目建、面積０．０００六公頃土地；同地段三七九─七八地號、地目建、面積０．０
０一一公頃土地應予變賣，並就其價金各依兩造（被告庚○○、丁○○○○○、癸○○除外）共有上開土地之原應有部分比例分配之。
訴訟費用由兩造按坐落雲林縣莿桐鄉○○段三七九地號、地目建、面積０．０八六八
公頃土地之原應有部分比例負擔。
    事實及理由
一、被告丙○○、地○○、宇○○、黃○○○、天○○、癸○○、廖銘袚、戌○○、
　　辰○○○未於言詞辯論期日到場，核無民事訴訟法第三百八十六條各款所列情形
　　，爰依原告之聲請，由其一造辯論而為判決。
二、原告主張：坐落雲林縣莿桐鄉○○段三七九地號、地目建、面積０．０八六八公
    頃土地（下稱系爭三七九號土地）；同地段三七九─八地號、地目建、面積０．
    ００六六公頃土地（下稱系爭三七九─八號土地）；同地段三七九─九地號、地
    目建、面積０．００六三公頃土地（下稱系爭三七九─九號土地）；同地段三七
    九─一０地號、地目建、面積０．００七六公頃土地（下稱系爭三七九─一０號
    土地）；同地段三七九─一一地號、地目建、面積０．０００一公頃土地（下稱
    系爭三七九─一一號土地）；同地段三七九─一三地號、地目建、面積０．００
    ０二公頃土地（下稱系爭三七九─一三號土地）；同地段三七九─二０地號、地
　　目建、面積０．０００六公頃土地（下稱系爭三七九─二０號土地）；同地段三
　　七九─七八地號、地目建、面積０．００一一公頃土地（下稱系爭三七九─七八
　　號土地）為兩造所共有，應有部分各如土地登記簿謄本所載之權利範圍欄所示，
    因系爭三七九、三七九─八、三七九─九、三七九─一０、三七九─一一、三七
    九─一三、三七九─二０、三七九─七八號土地迄今仍保持共有，致土地均無法
    充分利用，而兩造間並未定有不能分割之期限，亦無因物之使用目的，不能分割
    之情形，為充分利用各共有人土地，爰依民法第八百二十三條第一項規定訴請裁
    判分割等語。並聲明：除訴訟費用負擔外，餘如主文所示。
三、被告丙○○、地○○、黃○○○則以：同意分割，惟請求按原占有位置分割等語
    置辯。被告宇○○則以：同意分割，惟請求將其所有之系爭三七九、三七九─八
    、三七九─九、三七九─一０、三七九─一一號土地之應有部分，與系爭三七九
    ─二０號土地之共有人交換土地使用等語置辯。被告辰○○○則以：同意分割，
    惟請求按原占有位置分割，苟占有面積逾其應有部分之面積，願補償價款等語置
    辯。被告辛○○、庚○○、卯○○、乙○○、丁○○○○○、寅○○、子○○、
　　丑○○、午○○○、巳○○○、未○○○、癸○○、廖銘袚、戌○○、宙○○則
　　以：同意分割，且對原告提出之分割方案沒有意見等語置辯。
四、原告主張系爭三七九、三七九─八、三七九─九、三七九─一０、三七九─一一
    、三七九─一三、三七九─二０、三七九─七八號土地為兩造共有，應有部分各
    如土地登記簿謄本所載之權利範圍欄所示，共有人間並無不分割之特約，亦無因
    物之使用目的不能分割之情形，惟無法達成協議分割等情，業據其提出土地登記
    簿謄本八份為證，復為到場之被告所不爭執，堪信原告之主張屬實。
五、按各共有人得隨時請求分割共有物，但因物之使用目的不能分割或契約訂有不分
    割之期限者，不在此限。又共有物之分割，依共有人協議之方法行之，分割方法
    不能協議決定者，法院得因任何共有人之聲請，命為左列之分配：一、以原物分
    配於各共有人。二、變賣共有物，以價金分配於各共有人，民法第八百二十三條
    第一項、第八百二十四條第一項、第二項分別定有明文。系爭三七九、三七九─
    八、三七九─九、三七九─一０、三七九─一一、三七九─一三、三七九─二０
    、三七九─七八號土地既無不得分割之情形，共有人間亦無不分割之特約，再徵
    之被告丙○○、地○○、黃○○○、宇○○未於言詞辯論期日到庭協議，且被告
    辰○○○就分割之方法另有主張，顯已無法協議分割以觀，足認兩造無法達成協
    議分割，則原告依上開規定請求裁判分割，為有理由，應予准許。
六、又按裁判上定共有物之分割分法，法院有審酌共有物各種情形，顧及共有人全體
    利益而自由裁量之權，不受任何當事人主張之拘束，最高法院著有二十九年上字
    第一七九二號、四十九年臺上字第二五六九號判例可資參照。查系爭三七九、三
    七九─八、三七九─九、三七九─一０、三七九─一一號土地形狀呈一長方形，
    面積總計為０．一０七四公頃，北臨十五米寬中正路，南臨十米寬計畫道路對外
    交通，西側並有既成巷道對外聯絡，如現況圖（見內政部土地測量局九十年九月
    十九日鑑定圖）編號Ａ為一層木造房屋，使用面積為０．００二一公頃，現由被
    告黃○○○使用；編號Ｂ為二層磚造房屋，使用面積為０．００五０公頃，現由
    被告天○○使用；編號Ｃ為二層磚造房屋，使用面積為０．０一０三公頃，現由
    被告地○○、宙○○使用；編號Ｄ為三層加強磚造房屋，使用面積為０．００四
    八公頃，現由被告丙○○使用；編號Ｅ為三層加強磚造房屋，使用面積為０．０
    ０四六公頃，現由被告辛○○使用；編號Ｆ為三層加強磚造房屋，使用面積為０
    ．００三二公頃，現由被告庚○○使用；編號Ｇ為三層加強磚造房屋，使用面積
    為０．００三六公頃，現由被告丁○○○○○使用；編號Ｈ為空地，面積為０．
    ０００六公頃；編號Ｉ為磚木造平房，使用面積為０．０一六一公頃，現由被告
    卯○○使用；編號Ｊ為磚木造平房，使用面積為０．００五六公頃，現由被告辰
    ○○○使用；編號Ｋ為磚木造平房，使用面積為０．００六０公頃，現由被告戌
    ○○使用；編號Ｌ為磚木造平房，使用面積為０．００六０公頃，現由被告廖銘
    袚使用；編號Ｍ為磚木造平房，使用面積為０．００六五公頃，現由被告癸○○
    使用；編號Ｎ為磚木造平房，使用面積為０．００三０公頃，現由被告午○○○
    使用；編號Ｏ、Ｐ為空地，面積分別為０．０００八、０．００八四公頃；編號
    Ｑ、Ｒ為磚木造平房、廢豬舍，使用面積分別為０．００三四、０．００五九公
    頃，現亦由被告午○○○使用；編號Ｓ為巷道，面積為０．０一一五公頃，上開
    建物除被告丙○○、辛○○、庚○○、丁○○○○○所有上開建物經濟價值較高
    外，其餘建物年代久遠，經濟價值不高等情，業經本院會同內政部土地測量局勘
    驗現場明確，並製有勘驗筆錄，及該局九十年九月十九日鑑定圖在卷可憑。本院
    審酌原告所主張之雲林縣斗六地政事務所九十三年十月二十三日複丈成果圖所示
    方法分割，係依兩造現使用區域為分割原則，變動較小，亦無他人互相配合之牽
    制，影響較小，且分割後兩造取得之土地均屬方正，各共有人間均便於利用，並
    均臨道路及私設巷道出入方便，且被告除辰○○○不同意此案外，其餘被告均同
    意此分割方案，且此分割方案符合大多數人之利益，及系爭三七九、三七九─八
    、三七九─九、三七九─一０、三七九─一一號土地之經濟利用，故認依原告主
    張之分割方案即雲林縣斗六地政事務所九十三年十月二十三日之複丈成果圖所示
    方法分割對兩造較公平、合理，且符合系爭三七九、三七九─八、三七九─九、
    三七九─一０、三七九─一一號土地整體之利用價值，並兼及兩造間共有價值平
    等均衡原則，乃判決如主文第一項所示。
七、再按分割共有物究以原物分割或變價分割，前述規定並無分軒輊，故法院斟酌當
    事人聲明，共有物之性質、經濟效用及全體共有人利益等公平決定之，其分割方
    法縱使選擇兩者之一或併用兩者，亦屬無妨，最高法院七十四年度第一次民事庭
    總會決議意旨參照。查系爭三七九─一三號土地呈一狹小長方形狀，面積為０．
    ０００二公頃；系爭三七九─二０號土地呈一三角形狀，面積為０．０００六公
    頃，系爭三七九─一三、三七九─二０號土地均為建有房屋之騎樓地，而系爭三
    七九─七八號土地呈一狹長長方形狀，面積為０．００一一公頃，南臨系爭三七
    九─八號土地，現為上開編號Ｅ建物之出入口等情，業經本院會同雲林縣斗六地
    政事務所勘驗現場明確，並製有勘驗筆錄，及該所八十九年十月六日鑑定圖在卷
    可憑。本院審酌系爭三七九─一三、三七九─二０、三七九─七八號土地共有人
    眾多，然該三筆土地之面積分別僅為０．０００二、０．０００六、０．００一
    一公頃，且為其上占有（臨接）房屋之出入口，苟依原物分割，將致系爭三七九
    ─一三、三七九─二０、三七九─七八號土地細分，而無法為合法使用，實有害
    系爭三七九─一三、三七九─二０、三七九─七八號土地之經濟利用，且兩造亦
    同意變賣系爭三七九─一三、三七九─二０、三七九─七八號土地，以價金分配
    於各共有人等節，認應將系爭三七九─一三、三七九─二０、三七九─七八號土
    地變價分配，始符合法律之規定，乃判決如主文第二項所示。
八、末查，分割共有物乃具非訟事件之性質，本院斟酌何種分割方法較能增進共有物
    之經濟效益，並兼顧兩造之利益，以決定適當之分割方法，不因何造起訴而有不
    同，故原告請求分割之訴雖有理由，惟關於訴訟費用負擔，以共有人全體各按其
    應有部分比例負擔，方屬事理之平，併此敘明。
九、訴訟費用負擔之依據：民事訴訟法第八十條之一、第八十五條第一項但書。
中　　　華　　　民　　　國　　九十四　　年　 　一 　　月 　　 十二  　　日
                              臺灣雲林地方法院民事庭
~B法　　　官　陳秋如
右為正本係照原本作成
如對本判決上訴，須於判決送達後廿日內向本院提出上訴狀（需按他造人數提出繕本
）
中　　　華　　　民　　　國　　九十四　　年　 　一 　　月 　　 十二  　　日
~B法院書記官　沈瑞芳
